ACORDAO-COMPLETO-2443601

ACÓRDÃO 2156/2021 ATA 4/2021 - SEGUNDA CÂMARA

VISTOS, relatados e discutidos estes autos em que se apreciam embargos de declaração opostos contra o Acórdão 12537/2020-TCU-Segunda Câmara,
ACORDAM os Ministros do Tribunal de Contas da União, reunidos em Sessão da 2ª Câmara, ante as razões expostas pelo Relator, com fundamento nos arts. 32, inciso II, e 34 da Lei 8.443/1992, em:
9.1. conhecer dos presentes embargos de declaração e, no mérito, rejeitá-los;
9.2. dar ciência da presente deliberação ao recorrente e aos demais interessados.

Embargos de declaração opostos em face de decisão de irregularidade das contas, condenação em débito e aplicação de multa adotada em tomada de contas especial instaurada pelo Fundo Nacional de Desenvolvimento da Educação  FNDE em razão da omissão no dever de prestar contas dos recursos recebidos pelo Município de Taperoá/BA, no exercício de 2011, por força do Programa Brasil Alfabetizado (PBA ou BRALF).

Segunda Câmara

Município de Taperoá/BA.

3. Interessados/Responsáveis/Recorrentes:
3.1. Interessado: Fundo Nacional de Desenvolvimento da Educação (00.378.257/0001-81).
3.2. Responsáveis: Antonio Fernando Brito Pinto (XXX.170.925-XX); Rosival Lopes dos Santos (XXX.607.165-XX).
3.3. Recorrente: Antonio Fernando Brito Pinto (XXX.170.925-XX).

13.1. Ministros presentes: Bruno Dantas (Presidente), Augusto Nardes (Relator), Aroldo Cedraz e Raimundo Carreiro.
13.2. Ministros-Substitutos presentes: Marcos Bemquerer Costa e André Luís de Carvalho.

ACORDAO-COMPLETO-2521185

Acórdão 2775/2022 - Segunda Câmara

AUGUSTO NARDES

Ministro Augusto Nardes.

Tratam os autos, originariamente, de tomada de contas especial instaurada pelo Fundo Nacional de Desenvolvimento da Educação - FNDE, em desfavor do Sr. Antônio Fernando Brito Pinto, ex-prefeito do Município de Taperoá/BA (gestões 2009-2012 e 2013-2016) , em razão da omissão no dever de prestar contas dos recursos recebidos pela municipalidade, no exercício de 2011, por força do Programa Brasil Alfabetizado (PBA ou BRALF) , no total de R$ 91.350,00, cujo prazo findou em 25/5/2017 (peça 26) .
2.	Mediante o Acórdão 12537/2020-TCU-Segunda Câmara, de minha relatoria, este Tribunal decidiu, entre outras medidas, julgar irregulares as presentes contas e condenar o responsável em débito, além de aplicar-lhe a multa prevista no art. 57 da Lei 8.443/1992, em razão da não comprovação da boa e regular aplicação dos recursos conveniados. 
3.	Apreciam-se, nesta oportunidade, embargos de declaração opostos pelo Sr. Antônio Fernando Brito Pinto contra essa decisão (peça 68) , nos seguintes termos:
"2. DAS RAZÕES JURÍDICAS. 
 (...) 
2.2. DA OMISSÃO.
2.2.1. Como mencionado alhures, quando a decisão for omissa em relação a qualquer ponto ou questão sobre a qual devia se pronunciar o Ministro de ofício ou a requerimento, cabe embargos declaratórios. 
2.2.2. Na esteira dos Afamados Fredie Didier Jr. e Leonardo Carneiro da Cunha, cuida-se, aqui, de verdadeira 'técnica de correção da fundamentação da decisão', a qual deverá ser invocada, quando oportuno e dentro do prazo legalmente estabelecido, para o exame das questões que não foram apreciadas no respectivo decisum, a fim de que sejam todas sanadas. 
2.2.3. Dessarte, visto a natureza e alcance dos embargos de declaração, incumbe a esta parte Recorrente, agora, com a devida vênia, trazer a lume incorreção desse jaez que acabou por acometer a R. Decisão, que é a carência de tratamento acerca da eventual divergência entre o programa referido no recibo ofertado pelo Defendente e aquele informado pelo Demandante, conforme alinhado pela Secretaria de Controle Externo de Tomada de Contas Especial, e corroborado pelo DD Membro do Parquet. 
2.2.4. Deveras, embora a aludida unidade técnica tenha mencionada uma suposta distinção, em virtude de algumas informações apresentadas no recibo ofertado pelo Demandado, esse MM Julgador não cuidou, em específico desse tema, evidenciando, por fim, quais razões o levaram a reconhecer que, de fato, há essas disparidade e que o informe apresentado não serve ao fim almejado. 
2.2.5. Assim, ante as razões expostas supra, impende, ao Embargante, rogar a essa Egrégia Corte de Contas, que preencha a aludida lacuna, inserindo as razões que os levaram a rechaçar o argumento erigido, ainda que postos em sede de defesa, para que, a partir então, ao tomar ciência de todos os seus termos, possa se valer das vias recursais ordinárias. 
3. DOS PEDIDOS
Ex positis, vem, a Embargante, à ilustre presença de V. Ex.ª, requerer que, após recebido e processado o presente recurso de Embargo de Declaração, seja sanada a omissão da aludida Decisão, consoante termos escandidos alhures".
	É o relatório.

8.1. Jayme de Souza Vieira Lima Filho (20838/OAB-BA) e outros, representando Antonio Fernando Brito Pinto.

Procurador Sergio Ricardo Costa Caribé.

EMBARGOS DE DECLARAÇÃO. CONHECIMENTO. AUSÊNCIA DE OMISSÃO, CONTRADIÇÃO E/OU OBSCURIDADE NA DELIBERAÇÃO EMBARGADA. ARGUMENTOS TENDENTES A REDISCUTIR O MÉRITO DA DELIBERAÇÃO CONDENATÓRIA. REJEIÇÃO.

TOMADA DE CONTAS ESPECIAL (TCE)

Secretaria de Controle Externo de Tomada de Contas Especial (SecexTCE).

De início, entendo que os presentes embargos de declaração devem ser conhecidos, por preencherem os requisitos de admissibilidade previstos nos arts. 32, inciso II, e 34 da Lei 8.443/1992.
2. 	Como preliminar de mérito, e a título pedagógico, observo que os embargos de declaração são, em regra, recurso integrativo, que objetivam expungir da decisão embargada os vícios da omissão, contradição ou obscuridade. Vicente Greco Filho assim define esses vícios da deliberação:
" (...) obscuridade: defeito consistente na difícil compreensão do texto da sentença e pode decorrer de simples defeito redacional ou mesmo de má formulação de conceitos, havendo obscuridade quando a sentença está incompreensível no comando que impõe e na manifestação de conhecimento e vontade do juiz.
contradição: afirmação conflitante, quer na fundamentação, quer entre a fundamentação e a conclusão, sendo que, nesses casos, a correção da sentença, em princípio, não levaria a uma verdadeira modificação da sentença, mas apenas a um esclarecimento de seu conteúdo.
omissão: caso em que a sentença é complementar, passando a resolver questão não solucionada, ganhando substância, portanto, sendo que as questões que devem ser resolvidas pelo juiz são todas as relevantes postas pelas partes para a solução do litígio, bem como as questões de ordem pública que o juiz deve resolver de ofício, como, por exemplo, a coisa julgada."  (in Direito Processual Civil Brasileiro 11ª edição, 2º Volume, Editora Saraiva, p. 259/260) .
3.	Dito isso, verifico que inexiste o vício suscitado no Acórdão 12537/2020-TCU-Segunda Câmara.
4.	Com efeito, segundo o Sr. Antônio Fernando Brito Pinto, este relator teria incorrido em omissão por não ter se pronunciado, no voto condutor do aludido decisum, sobre eventual divergência suscitada pela unidade técnica na documentação apresentada por ele na fase anterior do feito (peças 49 a 53) , em resposta à sua citação, o que teria levado este Tribunal a adotar a decisão ora questionada.
5.	No caso, o embargante teria apresentado supostos recibos de apresentação da prestação de contas dos recursos transferidos ao Município de Taperoá/BA, no exercício de 2011, por força do Programa Brasil Alfabetizado (PBA ou BRALF) , com o intuito de descaracterizar a irregularidade que lhe foi atribuída nesta tomada de contas especial, qual seja, a omissão no dever de prestar contas desses recursos.
6.	Ao se pronunciar sobre tais recibos, a Secretaria de Controle Externo de Tomada de Contas Especial - SecexTCE consignou (peça 58) que eles não se referiam aos recursos em tela, cuja prestação de contas ainda se encontrava omissa, conforme consulta ao Sistema de Gestão de Prestação de Contas - SIGPC do Fundo Nacional de Desenvolvimento da Educação - FNDE. Eis o teor desse pronunciamento:
"26.1. Manifestação do responsável (peça 49) :
O responsável alega que prestou contas do período em que esteve como gestor municipal, conforme recibos de prestação de contas anexos à sua defesa (peças 50 a 52) .
Afirma que não há razões para apontar as supostas irregularidades objeto da citação e da audiência, haja vista que o responsável se desincumbiu do seu dever de prestar contas, ainda em sua gestão, mesmo que essa obrigação ainda pudesse ser satisfeita até o ano de 2017.
26.2. Análise da manifestação do responsável:
Em consulta ao sistema corporativo do instaurador (SIGPC) , realizada na data de 1º/9/2020, verifica-se que a situação da prestação de contas do Programa Brasil Alfabetizado, no exercício de 2011, continua 'Omisso' (peça 55) .
No histórico desse mesmo programa no SIGPC, não há qualquer registro de apresentação de prestação de contas (peça 56) .
Analisando-se detidamente o recibo apresentado pelo responsável, em especial o que se refere à vigência em 2011 (peça 52) , constata-se que o programa ali registrado é 'TRANSFERÊNCIA A ESTADO E MUNICÍPIOS PBA - TD', com prazo para prestação de contas até 30/6/2014, o que contrasta com a informação registrada no Relatório de TCE 664/2018, que faz alusão a 'Transferência a Estado e Municípios PBS - BRALF', com prazo para prestar contas até 26/5/2017.
Tal divergência de informações nos permite concluir que se tratam de repasses diferentes, ainda que para o mesmo município de Taperoá/BA, e para o mesmo exercício de 2011, de forma que a prestação de contas a que se refere o responsável, em suas alegações de defesa, não se relaciona com os recursos objeto da presente tomada de contas especial, cuja prestação de contas ainda se encontra omissa, conforme consulta ao SIGPC (peças 55 e 56) .
Dessa forma, rejeitam-se as alegações de defesa apresentadas pelo responsável Antônio Fernando Brito Pinto".
7.	Anuindo ao exame empreendido pela unidade técnica, o Ministério Público junto a este Tribunal igualmente concluiu (peça 61) pela imprestabilidade dos documentos de defesa apresentados pelo embargante visando à comprovação da correta aplicação dos recursos em questão, ante as seguintes considerações adicionais:
"8. O Sr. Antônio Fernando Brito Pinto argumenta que prestou contas dos recursos repassados no âmbito do PBA 2011. Para corroborar sua alegação, junta tela do Sistema de Gestão de Prestação de Contas (SIGPC) que comprovaria a entrega da prestação de contas em 13/6/2014 (peças 49, p. 3; e 52, p. 1) , afastando, portanto, as irregularidades que lhe são imputadas.
9. Ocorre que o FNDE, por meio da Resolução FNDE 27, de 30 de dezembro de 2014 (https://diariofiscal.com.br/ZpNbw3dk20XgIKXVGacL5NS8haIoH5PqbJKZaawfaDwCm/legislacaofederal/resolucao/2014/fnde27.htm) , alterou o prazo e a forma de prestar contas por meio do SIGPC Contas Online dos recursos relativos ao PBA dos exercícios de 2010, 2011, 2012 e 2013, estabelecendo o seguinte:
Art. 1º Alterar os prazos e a forma de prestar contas no Sistema de Gestão de Prestação de Contas - SiGPC Contas Online dos recursos financeiros recebidos por prefeituras municipais e secretarias de educação dos estados e do Distrito Federal para desenvolverem ações do Programas Brasil Alfabetizado (PBA) , nos ciclos 2010, 2011, 2012 e 2013, cada um deles normatizado por Resolução específica.
Art. 2º Tornam-se sem efeito as prestações de contas do PBA 2010, 2011, 2012 e 2013 enviadas pelas prefeituras municipais e secretarias de educação dos Estados e do Distrito Federal no formato e prazo anteriormente estabelecidos, bem como deixam de ter efeito os recibos de comprovação de recebimento dessas contas e as notificações por omissão emitidas pelo SiGPC Contas Online relativamente aos exercícios supracitados.
Art. 3º O novo prazo para o envio das prestações de contas do PBA 2010, 2011, 2012 e 2013 obedecerá ao disposto no § 3º-A do art. 2º da Resolução CD/FNDE nº 2/2012 e será divulgado no portal do FNDE e informado aos entes executores por meio de comunicação eletrônica. (destacamos) 
10. Verifica-se, portanto, que o recibo apresentado pelo ex-prefeito foi tornado sem efeito pelo FNDE ainda durante o seu mandato. Dessa forma, não constitui documento hábil a afastar a irregularidade de 'não comprovação da boa e regular aplicação dos recursos federais (...) em face da omissão na prestação de contas' (peça 28) que lhe é imposta".
8.	Tanto a SecexTCE como o douto Parquet, cujos pareceres foram transcritos no relatório condutor do acórdão embargado, opinaram pela irregularidade das contas e condenação em débito do Sr. Antônio Fernando Brito Pinto, com aplicação da multa prevista no art. 57 da Lei 8.443/1992. 
9.	Ao submeter o processo à apreciação deste Tribunal, manifestei-me, expressamente, no item 8 do voto condutor do aludido decisum, pelo acolhimento do encaminhamento de mérito proposto nos pareceres exarados nos autos, cujos fundamentos incorporei às minhas razões de decidir. 
10.	Segundo entendimento pacífico deste Tribunal, não há omissão apta ao acolhimento de embargos de declaração quando a matéria é enfrentada na instrução da unidade técnica e/ou no parecer do Ministério Público junto a este Tribunal que constam do relatório e integram as razões de decidir da deliberação embargada. Nessa linha, destaco o Acórdão 1118/2017-TCU-Segunda Câmara, de minha relatoria.
11.	Vê-se que a questão foi adequadamente abordada nos autos, inexistindo qualquer omissão na decisão adotada por este Tribunal.
12. 	Diante disso, sou pela rejeição dos presentes embargos declaratórios.
	Ante os fundamentos expostos, VOTO no sentido de que o Tribunal adote o Acórdão que ora submeto à deliberação deste Colegiado.
TCU, Sala das Sessões Ministro Luciano Brandão Alves de Souza, em 23 de fevereiro de 2021.
Ministro JOÃO AUGUSTO RIBEIRO NARDES 
Relator